臺灣高等法院刑事判決　　　　　　　　　　　　　　九十年度上易字第三八二二號
　　上　訴　人
　　即　被　告　甲○○
　　選任辯護人　陳垚祥
右上訴人因詐欺案件，不服臺灣板橋地方法院九十年度易字第三○五九號，中華民國
九十年十月九日第一審判決（起訴案號：臺灣板橋地方法院檢察署九十年度調偵字第
八二號）提起上訴，本院判決如左：
    主  文
原判決撤銷。
甲○○無罪。
    理  由
一、公訴意旨略以：緣告訴人丙○○與被告甲○○係購買古玩而結識之友人，於民國
    八十九年間，二人相約至大陸地區購買古董，途經香港時，丙○○因見白玉觀音
    像一尊，甚喜本欲購買，被告明知上開白玉觀音並非其所有，竟意圖為自己不法
    之所有，向丙○○佯稱為其與乙○○所共有，而向丙○○索價新台幣（下同）一
    百三十萬元，丙○○不疑有詐，遂在大陸地區交付定金六十五萬元予甲○○。嗣
    二人返回臺灣後，丙○○向乙○○索取上開白玉觀音像時，經乙○○告知該物為
    其個人所有後，丙○○始知受騙，因認被告涉犯刑法第三百三十九條第一項之詐
    欺取財罪嫌。
二、按犯罪事實應依證據認定之，無證據不得推定其犯罪事實，刑事訴訟法第一百五
    十四條定有明文；次按認定犯罪事實，須依證據，而所謂證據，係指合法之積極
    證據就犯罪事實能為具體之證明者而言；又認定不利於被告之事實，須依積極證
    據，苟積極證據不足為不利於被告事實之認定時，即應為有利於被告之認定，更
    不必有何有利之證據，最高法院三十年上字第八一六號著有判例。又所謂「積極
    證據足以為不利被告事實之認定」，係指據為訴訟上證明之全盤證據資料，在客
    觀上已達於通常一般之人均不致於有所懷疑，而得確信被告確曾犯罪之程度，若
    未達到此一程度，而有合理懷疑之存在時，即無從為有罪之確信，此觀最高法院
    七十六年度台上字第四八九六號判例意旨自明。告訴人之告訴，係以使被告受刑
    事訴追為目的，是其陳述是否與事實相符，仍應調查其他證據以資審認，亦有最
    高法院五十二年度台上字第一三００號判例可資參照。
三、公訴人起訴被告涉犯前揭詐欺之犯行，係以證人乙○○之證述與告訴人丙○○之
    指訴情節相符，足認被告有詐欺之犯行為論據。
四、訊據上訴人即被告甲○○承認有自告訴人丙○○處收受六十五萬元款項之事實，
    惟否認有何詐欺取財之犯行，辯稱：伊有向丙○○借六十五萬元換二萬美金去大
    陸採購，不是為賣白玉觀音向他拿定金等詞。被告於原審亦辯以前述白玉觀音係
    伊於八十七年十月間帶回臺灣，該尊白玉觀音乃其自行在澳門所購買，當次其有
    向澳門商家購買其他物品，因乙○○與澳門商家之關係不錯，始將白玉觀音帶回
    臺灣，其原擬於回臺後，伺機找尋買主再出售，惟因其向告訴人丙○○借錢未還
    ，告訴人始要求其以白玉觀音抵債，告訴人係於八十七年八、九月間，在臺灣交
    付其六十五萬元，惟此筆款項並非用以給付定金，係因於八十七年初、八十八年
    、八十九年間，其曾陸續向告訴人借款，共約有二、三百萬元，嗣因其生意週轉
    不靈，而將部分購買之物品交付告訴人用以抵償云云。
五、經查：
（一）告訴人於八十九年十一月二十九日向檢察官提出告訴時指稱：被告於八十九年
      間，以去香港及大陸購買白玉觀音、觀音吊牌、田黃、屏風、白玉鑪等，返台
      販賣，可獲不錯利潤為由，邀告訴人前往購買，告訴人不疑有詐，第一次交付
      其一百十七萬七千七百元，第二次交付其一百七十二萬六千元，其帶告訴人到
      各家店面看看，說要離開時再去取貨，待要去取貨時，店東說：該貨根本不是
      甲○○的，他也未付錢，顯見其以詐騙之手法將錢私吞等詞。嗣則陳稱：一百
      七十二萬元是被告向告訴人之朋友買房子，告訴人現在要告買白玉觀音六十多
      萬元部分，其他房款部分係民事，伊會另行解決等語。告訴人就其向被告購買
      白玉觀音部分，指訴被告詐欺，且係一同出國時為之。惟查告訴人與被告一起
      出國僅一次，此據告訴人及被告於本院九十年十一月十五日調查時供明，並有
      被告之護照影本附卷可稽，且經本院向內政部警政署入出境管理局調取告訴人
      、被告之出入境紀錄核對，其二人僅於八十七年十月二十日至同月二十九日間
      有相同之出入境紀錄，有該出入境紀錄附卷可稽。且經告訴人、被告確認是該
      次一同出國無訛。則告訴人於偵查中所述此事係於八十九年間發生，顯與事實
      不符，而有瑕疵可指。
（二）公訴意旨以：告訴人與被告相約至大陸地區購買古董，途經香港，告訴人因見
      白玉觀音一尊，甚喜本欲購買，被告對告訴人予以施詐等情，惟告訴人於本院
      九十年十一月十五日調查時陳稱：「我看到白玉觀音標價一百三十萬元，被告
      說白玉觀音是他的，我才交六十五萬元給他作訂金」；並指稱被告向其佯稱係
      被告與乙○○共有該白玉觀音云云。惟被告堅決否認之，如依公訴意旨及告訴
      人所述情形，該白玉觀音尚有標價，而告訴人、被告與乙○○，三人係同行出
      國，亦據告訴人、被告及乙○○供明。則告訴人向乙○○詢問其情即知真偽，
      告訴人指被告於其時即對其佯稱白玉觀音係被告與乙○○共有，與事理尚有不
      合，原審乃因之推論：被告係「於其後之八十九年間某日（確實日期不詳），
      在香港某處（確實地點不詳），向丙○○佯稱」等情，惟此一推論，與前述告
      訴人、被告同往大陸僅一次之事實已有不符，況且告訴人亦未曾為此指訴，原
      審此一推論尚乏依據。而證人乙○○於八十九年十二月十九日檢察官偵訊時雖
      證稱：（知道此事？）略知一百十七萬元的事，我是去大陸經商，我買玉觀音
      ，他們與我一起去，在香港時，他們看到白玉觀音，黃先生要買，甲○○說是
      他與我合夥的，其實是我買的。（見八十九年度他字第三八七０號卷第九頁）
      ；其於九十年六月十二日於檢察官偵訊時證稱：（當時白玉觀音在何處？）香
      港。（何人去買？）我個人去買回來。（後來甲○○有帶丙○○去看這玉？）
      有，本來黃某及林某是好朋友，有一次我去大陸與他們同行，他們在香港有看
      過，我是事後才知他們一個有錢，一個沒錢，要合買，當時是我個人將白玉觀
      音買下的。惟其復稱係在八十八年間發生之事，與前述係八十七年十月二十日
      至同月二十九日出國之事實不符，且被告如向告訴人佯稱其與乙○○合買的云
      云，實際上係乙○○自己買的，乙○○何以不即向告訴人說明其實情，則乙○○之證言，顯有瑕疵，其證言尚難遽採為被告不利之認定。關於告訴人究在何
      處看到白玉觀音及交付六十五萬元予被告，告訴人於九十年四月二十六日檢察
      官偵查中陳稱：在大陸看到白玉觀音，在大陸付款（見九十年度調偵字第八十
      二號卷第十一頁背面、十二頁）；其於九十年六月十二日檢察官偵查中則陳稱
      ：六十五萬元，在香港交給被告云云；其於本院九十年十一月十五日調查時陳
      稱：不記得在何處看到白玉觀音等語，其先後所述亦非一致，亦有瑕疵可指。
      而被告於偵查中即供稱：告訴人係在乙○○之店裡看到白玉觀音之照片等語，
      其於原審亦辯以如果當初告訴人看到白玉觀音要買，並支付定金，伊事後就不
      會嫌該尊太小且太貴等語。該尊白玉觀音係乙○○自己買，抑被告與乙○○合
      買，被告與乙○○雖曾有不同說詞，惟告訴人最初於告訴狀即稱被告以一同前
      去香港及大陸購買白玉觀音、觀音吊牌、田黃、屏風、白玉鑪等，返台販賣，
      可獲不錯利潤為由，邀告訴人前往購買，因而交付被告一百十七萬七千七百元
      等情。被告辯以：伊向告訴人借六十五萬元換二萬美金去大陸採購，不是為賣
      白玉觀音而向告訴人拿定金等詞。其等所述金額雖有所不同，惟告訴人係在臺
      灣交付款項予被告，其目的係去大陸採購，則無不同，該六十五萬元並非為購
      買白玉觀音而在香港或大陸交付作為定金之事實，堪以認定。尚難認被告有對
      告訴人施用詐術，致使告訴人陷於錯誤而交付六十五萬元。
（三）被告對於積欠告訴人之款項，均未否認，告訴人與被告曾就二人之間之借貸事
      宜於八十八年四月間結算，被告提供「雞血印章」三枚（十二萬元」、「田黃
      雕件」一件（二十八萬元）、「白玉如意」一件（十八萬元）、「玉雕件」一
      件（二十六萬元）、「玉屏風」一件（十八萬元）等價值一百零二萬元之物品
      予告訴人作為擔保，此有告訴人及被告均予承認之結算單影本附卷可稽。依經
      雙方結算之清單內容觀之，並無告訴人所稱購買白玉觀音而交付定金六十五萬
      元之款項，告訴人之指訴，與事實有所不符。況被告就八十七年十月間積欠告
      訴人一百十七萬元及另積欠票款一百四十五萬元之債務，已與告訴人達成調解
      ，有臺北縣蘆洲市調解委員會調解書影本附卷可稽，被告已依和解條件履行完
      畢，亦據告訴人於本院九十年十一月十五日調查時陳明。被告與告訴人因赴大
      陸地區採購古董，告訴人因之交付被告款項，其間就白玉觀音部分雖有糾紛，
      惟被告事後已返還全部款項，亦難認其有為自己不法所有之意圖。
（四）公訴人所述各項證據尚不足以據以認定被告詐欺。此外，復查無其他證據足資
      證明被告有被訴犯行，不能證明其犯罪。因事實已明，被告聲請傳喚乙○○、
      林弘堅作證，本院認無必要，附此敘明。
六、不能證明被告犯罪，已詳如前述。原審對被告依詐欺取財罪予以論罪科刑，尚有
    未合。被告上訴意旨否認犯罪，指摘原判決不當，為有理由，應由本院予以撤銷
    ，依法改判被告無罪之判決。
據上論斷，應依刑事訴訟法第三百六十九條第一項前段、第三百六十四條、第三百零
一條第一項，判決如主文。
本案經檢察官林炳雄到庭執行職務。
中      華      民      國    九十一    年      三      月     十九     日
                              臺灣高等法院刑事第三庭
                                  審判長法  官  張  連  財
                                        法  官  張  傳  栗
                                        法  官  李  英  勇
右正本證明與原本無異。
不得上訴。
                                        書記官  倪  淑  芳
中      華      民      國     九十一   年      三      月     二十     日
